最高法院民事判決　　　　　　　　　　　　　　　　八十七年度台上字第一四六號
　　上 訴 人　陳正堂
　　　　　　　陳正順
　　　　　　　陳室全
　　被上訴人　阮丁財
右當事人間請求分割共有物事件，上訴人對於中華民國八十六年六月三十日台灣高等
法院台中分院第二審判決（八十五年度重上字第一○七號），提起上訴，本院判決如
左：
    主  文
上訴駁回。
第三審訴訟費用由上訴人負擔。
    理  由
本件上訴人主張：坐落台中縣梧棲鎮○○段火燒橋小段二一六號土地○‧三四五四公
頃（以下稱系爭土地，土地登記簿謄本誤載為○‧三五五五公頃），係兩造所共有，
伊之應有部分各為六分之一，被上訴人之應有部分為二分之一，無因物之使用目的不
能分割之情形，兩造未訂有不分割之特約，又不能協議分割等情，求為裁判分割系爭
土地之判決。
被上訴人則以：系爭土地如按原判決附圖（以下稱附圖）所示甲案分割，則分割後之
土地過於狹長，對外無適宜之通路。如按乙案分割，則土地可充分利用，且符公平原
則等語，資為抗辯。
原審以：上訴人主張之事實，業據提出土地登記簿謄本為證，且為被上訴人所不爭執
，自屬實在。上訴人請求原物分割，自無不合。查系爭土地地目雖為田，然經都市計
劃編定為第二種住宅區使用，有上訴人所提出之台中縣梧棲鎮公所八十五年四月六日
八五梧鎮服字第一五三三八號簡便行文表足憑，故不受農地不得細分之限制。又系爭
土地呈狹長之長方形，東臨十公尺寬之永興路，西臨二十公尺都市○○道路（尚未開
闢），東西長約八九‧六五公尺，南北寬約三九‧四七公尺，現仍做為耕地使用，按
附圖甲案所示Ａ、Ｂ部分定有分管契約，經勘驗屬實，復為兩造所不爭執，並有地籍
圖謄本、現場略圖在卷可證。再系爭土地位在台中港特定區計劃土地範圍內，經編定
為第二種住宅區，故其將來建築使用需受台中港特定區計劃土地使用分區管制要點及
台灣省畸零地使用規則之限制。而依該要點第九條規定，第二種住宅區建蔽率為百分
之五十，容積率為百分之一百六十。系爭土地既屬住宅區土地，能否充分利用，應以
興建房屋為主要考量。將來若採透天厝方式設計，依附圖甲案分割結果，兩造所分得
Ａ或Ｂ部分土地將來建築時須自行退縮六公尺通路。依附圖乙案分割結果，兩造所分
得之土地僅須各分擔三公尺寬之道路地，可使用面積相對增加，對兩造較為有利；若
採公寓式方式建築，依附圖甲案分割結果，如於所分得Ａ或Ｂ土地內留設通路，則基
地深度較淺，較難爭取臨路前之緩衝空間，以塑造居家環境之私密性及安寧。如不留
設通路，則必須將容積集中設計在東西二端，不利土地之利用。依附圖乙案方式分割
結果，兩造各分得之土地雖容積減少些許，但因兩造共同分擔六米寬道路地，無甲案
所見缺點，仍利多於弊。審酌系爭土地之性質、經濟效用及全體共有人之利益等因素
，認系爭土地之分割方法以附圖乙案即在系爭土地中間留六公尺寬道路最為適當。台
灣省建築師公會鑑定結果亦認為附圖乙案之分割方法較附圖甲案之分割方法為佳，有
鑑定報告書可稽，自應依附圖乙案所示方法分割云云，因而將第一審判決廢棄，改判
系爭土地准依附圖乙案所示方法分割。其中Ｅ部分○‧一四五八公頃分歸被上訴人取
得；Ｃ部分○‧一四五八公頃分歸上訴人按原應有部分比例共有；Ｄ部分○‧○五三
八公頃由兩造按原應有部分比例共有，經核於法並無不合。上訴論旨雖謂：分割共有
物係以消滅共有關係為目的，法院為分割共有物之裁判時，除因共有物繼續供他物之
用，而為物之利用所不可缺，或為一權利之行使所不可缺，或經共有人同意維持共有
關係外，不能創設新的共有關係等情。惟按法院為共有物之分割，本可自由裁量為最
適當之分割。關於共有土地之分割，法院斟酌共有土地之形狀、坐落位置、周圍狀況
、共有人人數、及分割後之利用價值等情況，認應分出部分土地供兩造通行者，自得
分割出部分土地歸共有人按原應有部分之比例共有，以供通行之用。此旨在確保共有
人之權益，發揮土地之經濟效益，難謂與分割共有物目的在消滅共有關係之本旨有違
。原審斟酌系爭土地為四人所共有，呈狹長長方形之地形，東西長約八九‧六五公尺
，南北寬約三九‧四七公尺，位在住宅區，以興建房屋為主要考量，建蔽率為百分之
五十，及附近路況等一切情況，認系爭土地應為南北分割，並應留六公尺寬之道路，
而採用附圖乙案所示方法分割，將其中Ｄ部分作為道路，供兩造通行使用，由兩造按
原應有部分之比例共有，於法無違。此外，上訴人仍執陳詞，並以原審取捨證據、認
定事實及法院依職權所定之分割方法指摘原判決不當，聲明廢棄，非有理由。
據上論結，本件上訴為無理由。依民事訴訟法第四百八十一條、第四百四十九條第一
項、第七十八條，判決如主文。
中      華      民      國    八十七    年      一      月    二十一    日
                              最高法院民事第六庭
                                  審判長法官  蕭  亨  國
                                        法官  吳  正  一
                                        法官  楊  隆  順
                                        法官  陳  淑  敏
                                        法官  黃  義  豐
      右正本證明與原本無異
                                              書  記  官
中      華      民      國    八十七    年      二      月      九      日
